臺灣新北地方法院民事判決　　　　　　 108年度訴字第3592號
原　　　告　呂學益
訴訟代理人　廖大鵬律師
被　　　告　嘉利社區管理委員會

法定代理人　黃月桃
訴訟代理人　葛彥麟律師
被　　　告　劉傳宗
上列當事人間請求拆屋還地事件，經本院於民國110 年10月14日
言詞辯論終結，判決如下：
    主  文
一、被告嘉利社區管理委員會應將坐落新北市○○區○○段○○
    ○段00000 ○00000 地號土地上如附表編號1 所示地上物均
    拆除，並騰空返還占用之土地予原告及全體共有人。
二、被告劉傳宗應將坐落新北市○○區○○段○○○段00000 ○
    00000 地號土地上，如附表編號2 所示地上物均拆除，並騰
    空返還占用之土地予原告及全體共有人。
三、訴訟費用由被告嘉利社區管理委員會負擔3 分之2 、被告劉
    傳宗負擔3 分之1 。
四、本判決第一項於原告以6 萬元為被告嘉利社區管理委員會供
    擔保後，得假執行；但被告嘉利社區管理委員會如以18萬元
    為原告預供擔保，得免為假執行。
五、本判決第二項於原告以3 萬元為被告劉傳宗供擔保後，得假
    執行；但被告劉傳宗如以9 萬元為原告預供擔保，得免為假
    執行。
    事實及理由
一、程序事項
    原告請求被告嘉利社區管理委員會、劉傳宗拆除新北市○○
    區○○段○○○段00000 ○00000 地號土地（下合稱為系爭
    土地）上地上物，惟起訴時未列被告劉傳宗之完整姓名，亦
    未特定請求拆除之地上物之範圍，嗣於民國109 年2 月18日
    具狀補正被告劉傳宗之姓名，並於本院會同新北市樹林地政
    事務所至現場履勘後，依該事務所測繪之土地複丈成果圖表
    （即本判決的附圖）調整其聲明如後述。核原告所為變更，
    為更正其事實上之陳述，與民事訴訟法第256 條之規定相符
    。
二、原告的主張
（一）原告為系爭土地之共有人，被告嘉利社區管理委員會、劉
      傳宗分別無權占用系爭土地，各自占用範圍、面積詳附表
      及附圖所示。原告依民法地767 條第1 項前段、中段規定
      ，請求被告嘉利社區管理委員會、劉傳宗各自拆除占用系
      爭土地之地上物並將占用之系爭土地返還全體共有人。
（二）聲明：
    1.被告嘉利社區管理委員會應將附表編號1 所示地上物拆除
      ，並將該部分土地遷讓返還原告及全體土地共有人。
    2.被告劉傳宗應將附表編號2 所示地上物拆除，並將該部分
      土地遷讓返還與原告及全體土地共有人。
    3.願供擔保請准宣告假執行。
三、被告的答辯
（一）被告嘉利社區管理委員會：
    1.水泥水塔為數十年前三峽鎮公所（現改制為三峽區公所）
      考量嘉利社區居民無集水處而設立，當時嘉利社區全體住
      民有拿出新臺幣（下同）15萬元給原告之父做為報酬，原
      告之父亦同意讓三峽鎮公所設立水塔供全體居民使用。故
      嘉利社區並非無權占用系爭土地。
    2.聲明：原告之訴及假執行之聲請均駁回。
（二）被告劉傳宗：
    1.劉傳宗於75年購買新北巿三峽區中正路3 段70巷25號房屋
      ，系爭土地面臨房屋後門為公共排水溝坡坎土地，環境髒
      亂孳生蚊蟲，前屋主告知系爭土地屬本屋所有，建議以建
      築加工方式處理即可，被告劉傳宗基於環境衛生及人生安
      全考量，乃雇請工人加蓋。75年至105 年間，原告之父均
      未表示被告劉傳宗占用系爭土地，105 年12月原告申請丈
      量地界並訂新地樁，僅通知被告劉傳宗占用系爭土地，並
      未要求購買系爭土地。
    2.聲明：原告之訴駁回。
四、本院的判斷
（一）原告為系爭土地共有人，被告劉傳宗為新北巿三峽區中正
      路3 段70巷25號房屋即新北市○○區○○段○○○段000
      ○號建物所有人等情，有土地、建物登記第一類謄本可證
      （見本院卷第25、43頁）。系爭土地遭附表編號1 、2 所
      示地上物占有情形，則有附圖即新北市樹林區地政事務所
      土地複丈成果圖表可證（見本院卷第151 頁）。又原告主
      張附表編號1 所示地上物均係被告嘉利社區管理委員會之
      自來水供水設備乙節，業經本院勘驗屬實，有勘驗筆錄可
      證（見本院卷第127 至131 頁）。被告嘉利社區管理委員
      會雖稱附表編號1 之地下箱涵、水泥水塔是改制前三峽鎮
      公所興建云云，然新北市三峽區公所已函覆表示非其施作
      等語，並提出107 年1 月10日二鬮里自來水塔修繕工程會
      勘紀錄為佐，有該公所109 年5 月11日新北峽工字第1092
      592178號函可證（見本院卷第103 至113 頁）。是被告嘉
      利社區管理委員會此部分主張，自非有據；原告主張被告
      嘉利社區管理委員會是附表編號1 所示地上物的事實上處
      分權人等語，應屬可採。
（二）租賃契約之期限，不得逾20年，逾20年者，縮短為20年；
      前項期限，當事人得更新之，民法第449 條第1 項、第2
      項分別定有明文。被告嘉利社區管理委員會主張其住戶曾
      集資給付15萬元報酬予原告父親，而取得附表編號1 所示
      地上物占用部分之「永久」使用權等語。惟觀之系爭土地
      地籍異動索引記載（見本院卷第67至75頁），可知被告嘉
      利社區住戶未曾取得系爭土地之持分或相關物權，是被告
      嘉利社區管理委員會主張其與原告父親成立之契約，性質
      應為僅具債權效力之租賃，依前述規定，期限不得逾20年
      。又原告於89年10月4 日即已因分割繼承而成為系爭土地
      共有人，顯見原告父親死亡至今已逾20年，是被告嘉利社
      區管理委員會與原告父親縱使有成立租賃契約，仍早已屆
      期終止，無從作為附表編號1 所示地上物繼續占用系爭土
      地之法律上依據。被告嘉利社區管理委員會聲請調查證人
      臣優、王明棟，其等待證事實均為附表編號1 所示地上物
      興建過程，因被告嘉利社區管理委員會關於永久使用權之
      主張無論是否可採，均無從作為附表編號1 所示地上物占
      用系爭土地之法律上依據，自無調查之必要。
（三）權利濫用者，須兼備主觀上專以損害他人為主要目的，及
      客觀上因權利行使取得利益與他人所受損害顯不相當等要
      件，是行使權利者，主觀上若非專以損害他人為主要目的
      時，縱因權利之行使致影響相對人之利益時，亦難認係權
      利濫用。本件為兩造間私權糾紛，雖涉及嘉利社區住戶自
      來水來源，但該等設備係私人設置，非自來水公司或公務
      機關所建，自與公共利益無涉，原告既為土地共有人，其
      提起本件訴訟係以維護所有權之圓滿行使為目的，核屬權
      利之正當行使，非專以損害被告為目的，縱因此影響附表
      編號1 、2 所示地上物繼續存在之利益，亦為當然之結果
      。另關於民法第796 條之1 越界建築規定，附表編號2 所
      示地上物為私人建物，與公共利益無涉，且該等地上物年
      分甚久，相較於占用之土地價值，亦無輕重失衡之情，自
      無禁止原告拆除以顧及社會整體經濟利益之必要。故被告
      嘉利社區管理委員會、劉傳宗所為權利濫用抗辯，及被告
      劉傳宗所為越界建築抗辯，均無可採。
（四）從而，附表編號1 、2 所示地上物既無占用系爭土地之適
      法權源，原告依民法第767 條、第821 條規定訴請拆除及
      返還占用之土地予全體土地共有人，應屬有據。
五、結論
（一）原告請求被告嘉利社區管理委員會將附表編號1 所示地上
      物拆除、請求劉傳宗將附表編號2 所示地上物拆除，且將
      占用之土地騰空返還原告及全體土地共有人，為有理由，
      應予准許；並依聲請及依職權各酌定相當之擔保金額准許
      假執行及免為假執行。
（二）兩造所為其餘攻擊、防禦及舉證，經本院審酌後，認與判
      決結論均無影響，爰不逐一論列。
（三）訴訟費用分擔之依據為民事訴訟法第78條。
中    華    民    國   110    年    11    月    15    日
                  民事第四庭    法  官  林琮欽
以上正本係照原本作成
如對本判決上訴，須於判決送達後20日內向本院提出上訴狀。如
委任律師提起上訴者，應一併繳納上訴審裁判費。
中    華    民    國   110    年    11    月    15    日
                                書記官  陳威同
附表
┌─┬─────┬───────┬──────┬─────┬────┐
│編│占用人    │占用土地地號（│地上物      │占用面積  │備註    │
│號│          │區段皆為新北市│            │          │        │
│  │          │三峽區大埔段二│            │          │        │
│  │          │鬮小段）      │            │          │        │
├─┼─────┼───────┼──────┼─────┼────┤
│1 │嘉利社區管│128-4 地號土地│編號128-4⑵ │1 平方公尺│地下箱涵│
│  │理委員會  ├───────┼──────┼─────┼────┤
│  │          │128-5 地號土地│編號128-5⑺ │17平方公尺│水泥水塔│
├─┼─────┼───────┼──────┼─────┼────┤
│2 │劉傳宗    │128-4 地號土地│編號128-4⑴ │1 平方公尺│25號屋簷│
│  │          ├───────┼──────┼─────┼────┤
│  │          │128-5 地號土地│編號128-5⑴ │1 平方公尺│25號屋簷│
│  │          │              ├──────┼─────┼────┤
│  │          │              │編號128-5⑵ │1 平方公尺│25號屋簷│
│  │          │              │            │          │、橋體  │
│  │          │              ├──────┼─────┼────┤
│  │          │              │編號128-5⑶ │2 平方公尺│25號屋簷│
│  │          │              ├──────┼─────┼────┤
│  │          │              │編號128-5⑷ │4 平方公尺│25號建物│
└─┴─────┴───────┴──────┴─────┴────┘